臺灣臺東地方法院刑事判決　　　　　　　95年度易緝字第14號
公　訴　人　臺灣臺東地方法院檢察署檢察官
被　　　告　己○○
選任辯護人　廖頌熙律師
上列被告因詐欺案件，經檢察官提起公訴 (86年度偵字第2014號
)，本院判決如下：
    主  文
己○○無罪。
    理  由
一、公訴意旨略以：被告己○○於民國84年3月5日在臺東縣臺東
    市○○路219號，自任會首向告訴人戊○○○、乙○○、甲○○、辛○○及丙○○等人召集每月新臺幣(下同)3 萬元之
    互助會，戊○○○等人加入上開互助會後，均依約定給付會
    款，於85年5月間第15會開標後，戊○○○等人因該互助會
    開標金額過高而向被告要求停會，詎被告竟意圖為自己不法
    之所有，施用詐術，向戊○○○、乙○○、甲○○、辛○○
    及丙○○等活會會員佯稱要代活會會員向死會會員收取會款
    ，使戊○○○等人陷於錯誤，各交付死會會員所開立之本票
    2張予被告，被告於收受本票後即逃逸無跡，戊○○○等人
    始知受騙，因認被告涉有刑法第339條第1項詐欺罪嫌云云。
二、按犯罪事實應依證據認定之，無證據不得認定犯罪事實；不
    能證明被告犯罪者，應諭知無罪之判決，刑事訴訟法第154
    條第2項、第301條第1項分別定有明文。次按事實之認定，
    應憑證據，如未能發現相當證據，或證據不足以證明，自不
    能以推測或擬制之方法，以為裁判基礎；又認定不利於被告
    之事實，須依積極證據，苟積極證據不足為不利於被告事實
    之認定時，即應為有利於被告之認定，更不必有何有利之證
    據；認定犯罪事實所憑之證據，雖不以直接證據為限，間接
    證據亦包括在內，然而無論直接或間接證據，其為訴訟上之
    證明，須於通常一般之人均不致有所懷疑，而得確信其為真
    實之程度者，始得據為有罪之認定，倘其證明尚未達到此一
    程度，而有合理之懷疑存在時，致使無從形成有罪之確信，
    在刑事訴訟「無罪推定」、「罪疑唯輕」原則下，依據「罪
    證有疑，利於被告」之證據法則，即不得遽為不利被告之有
    罪認定，最高法院分別著有40年臺上字第86號、30年度上字
    第816號、76年臺上字第4986號判例可資參照。又刑法第339
    條第1項詐欺取財罪之成立，以意圖為自己或第三人不法所
    有，以詐術使人將本人或第三人之物交付為要件，又所謂以
    詐術使人交付，必須被詐欺人因其詐術而陷於錯誤，若其所
    用方法不能認為詐術，亦不致使人陷於錯誤，即不構成該罪
    (最高法院46年臺上字第260號判例參照)。
三、公訴意旨認被告己○○涉有上開罪嫌，乃以：(一)告訴人戊○○○、乙○○、甲○○、辛○○及丙○○於偵訊時指稱該互
    助會第15會標息高達1萬5千元，其等發覺有異，要求被告自
    85年6月第16會起停會，被告向戊○○○等人各收2張至3張
    死會會員交付之本票，並稱會將收取之會款交予活會會員平
    分，然被告於收取會款後即行蹤不明，經其等多方探詢均音
    訊全無等語；(二)自助會會單影本1張；(三)被告己○○簽發之
    本票影本，為其論罪之依據。訊之被告己○○固不否認有於
    84年3月5日召集互助會，會期至86年1月5日，每會會款3萬
    元，該互助會於85年5月開標之後，即未再開標之事實，惟
    堅詞否認有何詐欺犯行，辯稱：當時伊先生生意失敗，地下
    錢莊的人都找伊要錢，拿著刀子威脅恐嚇伊，伊婆婆他們都
    沒有人要管伊，85年5月互助會還有開標，得標的是庚○○
    ，伊收會款後在東農百貨裡交20幾萬元會錢給庚○○，當晚
    地下錢莊到伊家裡收錢，伊先生不在家，地下錢莊叫伊負責
    ，還有打伊，因錢已經都給庚○○，沒有其他的錢，伊就帶
    小孩連夜離開躲避，不是惡意倒會。伊沒有印象有再去向活
    會會員戊○○○等人各收取本票2張，也沒有拿本票去向其
    他死會會員收錢等語。經查：
(一)被告己○○於84年3月5日在臺東縣臺東市○○路219號，自
    任會首，召集告訴人戊○○○、乙○○、甲○○、辛○○及
    丙○○等人在內，會首連同會員共23會之互助會，每月會款
    3萬元，會期自84年3月5日起至86年1月5日止，定每月5日下
    午1時，在臺東市○○路219號開標，採內標制，會款應於開
    標後3日內交付會首轉交得標人，得標人應開立本票，嗣該
    互助會於85年6月停會等情，業據告訴人等指訴明確(見偵卷
    第2、3頁)，並經被告自承在卷 (見本院卷第79頁)，復有自
    助會會單影本 (見偵卷第4頁)附卷可稽，應堪置信。
(二)又前開互助會，於停會前之85年5月該次會期，係由會員庚○○得標，因該次開標標息達1萬5千元，告訴人等活會會員
    認為標息過高，要求停會，經被告同意停會後，被告向告訴
    人等活會會員各收取死會會員簽發之本票2紙，表示向死會
    會員收取會款等一節，業經證人即告訴人戊○○○於本院審
    理時證稱：那時候會標得很高，只有3萬的會，標息標到1萬
    多元，我們問被告，被告說因為有些狀況所以要停會，我們
    發現會有問題，也同意停會。因為其他會員我們都不認識，
    我們要求被告出面解決事情，被告提議向我們收本票2張，
    是在東農百貨交的，但是我們交本票給她之後，很快就找不
    到她人了，因時間太久，不記得相隔多久不見的，我交出去
    的2張本票發票人名字已經忘記，理論上應該是不一樣的名
    字，同一個人不可能一個月向他收好幾會的錢。本票是否親
    自交本票已經忘記，如果不是我親自交給被告，就是交給乙○○轉交等語 (見本院卷第102至103頁、第109頁)；證人即
    告訴人甲○○於本院審理時證稱：當時最後一會已經標到1
    萬5千元，我們就向被告說要停標，被告說她會負責，向我
    們6個活會會員每人收2張本票，保證她會將會錢收來讓我們
    平分，我和我姐姐乙○○是在東農百貨廣場交給被告，被告
    收了本票之後，店還有開，我們也有詢問她，她說還沒有收
    到錢，後來我們就找不到被告了等語 (見本院卷第110至113
    頁)；證人即告訴人乙○○於本院審理時證稱：最後一會是
    庚○○標的，她標1萬5千元，我們覺得這樣不正常，我們活
    會會員提議停會，被告說保證負責將每月的死會會錢收給我
    們，我們交本票給她，大概4、5天後被告人就不見了，當時
    還沒到下次開標的時間，被告後來沒有將本票還給我們，也
    沒有交付任何死會的會款給我們等語 (見本院卷第117至118
    頁)，證人3人就所交付者係何人簽發之本票、交付本票時間
    、交付時有何人在場、係親自交付或託人轉交被告等相關細
    節，雖多表示因時間過久無法確定，然本件案發時間係85年
    6月間，距渠等至本院證述時已逾11年，而常人對於過往事
    物之記憶，隨時日之間隔而漸趨模糊或失真，難如錄影重播
    般地將過往事物之原貌完全呈現，此乃人類記憶不可避免之
    缺陷，證人3人無法確認當時交付本票予被告之細節，衡屬
    事理之常，且其3人就確有交付死會會員所簽發本票予被告
    之原因、情節，所述互核大致相符，倘非確有其事，應無從
    為如此一致之陳述，是其3人證述該互助會停會後，被告向
    活會會員各收取本票2張之情節，應堪採信。
(三)惟按臺灣合會(民間互助會)性質乃會員與會首間締結之契約
    ，會員相互間除有特約外，不發生債權債務關係，最高法院
    著有49年臺上字第1635號、63年臺上字第1159號判例要旨可
    資參照 (上開判例因89年5月5日民法合會一節增訂施行，於
    91年1月29日經最高法院91年第1次民事庭會議決議不再援用
    ，惟上開判例係民法合會一節增訂前有關臺灣民間合會性質
    之見解)。是於89年5月5日民法有關合會一節增訂施行前，
    民間合會，除有特別約定外，僅會首與會員間訂立之契約，
    會員與會員間並無法律關係存在；又契約關係，債務人於債
    之關係成立後，如有債務不履行之情形，在一般社會經驗上
    可能之原因甚多，縱令債務人事後出於惡意而有遲延給付或
    不為給付之情形，茍查無足以證明其在取得對方給付或約定
    給付時，即自始故意藉此從事詐財之積極證據，仍不得僅以
    事後違反債信之客觀事態，推定被告原有詐欺取財之不法所
    有意圖。本件該互助會停會後，被告應有向告訴人戊○○○
    等活會會員收取本票，以向死會會員收取會款，固如前述，
    然據證人即告訴人戊○○○、甲○○、乙○○於本院審理時
    所述，渠等所收執由得標者簽發之本票，係作為將來向已得
    標者即死會會員收取會款之證據 (見本院卷第108頁、第115
    頁、第120頁)，而會款之收取，乃被告身為互助會會首之義
    務，是被告向告訴人等收取本票，以向死會會員收取此部分
    會款並無詐欺可言，如無積極證據足以認定被告在向告訴人
    戊○○○等收取本票之初即有詐財之本意，尚難因其後被告
    未將本票交還、亦未收取合會金交付告訴人等，即推定其必
    然自始蓄意行騙。再者，被告向告訴人等收取本票後，是否
    確有向簽發該等本票之死會會員收取會款，此部分卷內尚無
    具體事證以資證明，自難認被告收取本票有何詐騙告訴人等
    之意圖存在。復佐以證人乙○○亦證稱：被告人不見之後，
    有很多其他的債權人到工作的地方找被告要債，是什麼債權
    人我不知道，但不是本件的互助會會債務，還有人揚言要將
    百貨廣場燒掉。那些人是找被告的小姑跟婆婆，被告的小姑
    也在東農百貨設攤，都是他小姑在處理，我們知道有人在前
    面鬧等語 (見本院卷第119至121頁)，堪見被告辯稱當時其
    夫生意失敗，有人找伊要錢，不得已遠離等情，應非虛撰。
(四)至卷附自助會會單1紙(見偵卷第4頁)、死會會員簽發之本票
    影本55張 (見偵卷第5至27頁)，僅足以證明告訴人等確有加
    入被告所召集之互助會，均不足認被告確有對告訴人等施用
    詐術或為自己不法所有之意圖，自不足為不利於被告之認定
    ，併此說明。
四、綜上所述，本案檢察官所舉前述各項用資證明被告己○○涉
    有詐欺犯行之證據，尚未達到使通常一般人均不致有所懷疑
    ，而得確信其為真實之程度，亦即尚有合理之懷疑存在；此
    外，復無其他積極證據足以證明被告確有公訴意旨指述之犯
    行，本諸「罪證有疑，利歸被告」之證據法則，應認不能證
    明被告犯罪，應為無罪判決之諭知，以示審慎。
五、應適用之法條：依刑事訴訟法第301條第1項，判決如主文。
本案經檢察官丁○○到庭執行職務。
中　　華　　民　　國　　96　　年　　8 　　月　　29　　日
                  刑事第二庭審判長法  官  李水源
                                  法  官  曾宗欽
                                  法　官  簡芳潔
以上正本證明與原本無異。
如不服本判決應於收受本判決後10日內向本院提出上訴書狀；上
訴書狀應敘述具體理由。未敘述上訴理由者，應於上訴期間屆滿
後20日內向本院補提理由書狀（均須按他造當事人之人數附繕本
）。「切勿逕送上級法院」。
告訴人或被害人對於本判決如有不服，請書具不服之理由狀，請
求檢察官上訴者，其上訴期間之計算係以檢察官收受判決正本之
日期為準。
                                  書記官  陳俊德
中　　華　　民　　國　　96　　年　　8 　　月　　30　　日
